【裁判字號】    99,訴,6
【裁判日期】    990519
【裁判案由】    損害賠償
【裁判全文】
臺灣臺中地方法院民事判決                 99年度訴字第6號
原      告  丙○○
訴訟代理人  黃幼蘭  律師
被      告  甲○○
訴訟代理人  林開福  律師
            李美玉  律師
複  代理人  乙○○
上列當事人間請求損害賠償事件，經本院於民國99年4月21日言
詞辯論終結，判決如下：
    主  文
原告之訴及假執行之聲請均駁回。
訴訟費用由原告負擔。
    事實及理由
壹、原告訴之聲明：
    被告應給付原告新臺幣（下同）2,000,000元整，及自起訴
    狀繕本送達翌日起至清償日止，按週年利率5％計算之利息
    。願供擔保，請准宣告假執行。
貳、原告起訴主張：
    被告在鈞院98年度中簡字第1485號案件中，於民國98年10月
    19日陳報狀第4頁記載：「…偉祺建設公司前董事長丙○○
    當年涉嫌捲款潛逃出國…」；在98年度中簡字第1568號案件
    中，於98年12月10日陳報狀第3頁記載：「…該公司前負責
    人丙○○當年涉嫌捲款潛逃出國，…」，上開不實陳述，對
    原告人格之社會評價具有負面影響，侵害原告之名譽權，爰
    依民法第184條第1項、第18條、第195條第1項，請求被告賠
    償非財產上之損害如聲明所示。
參、被告則以：
    原告係訴外人偉祺建設股份有限公司（下稱偉祺公司）之前
    董事長，該公司於69年間解散，嗣後原告攜款出國投資，依
    原告於71年間所寄給其弟魏錦輝之信件內容及信封可知，當
    時原告在南美巴拉圭之首都亞森松市考察、投資，是本件被
    告前於鈞院98年度中簡字第1485號一案中所提之陳報狀內所
    載：「本件原告偉祺建設公司前董事長丙○○當年涉嫌捲款
    潛逃出國」，與事實相符，被告自無所謂不法侵害原告之名
    譽可言。縱被告上開所述與事實不符，由前述資料，被告有
    相當理由確信其為真實，自亦不能令被告負侵權行為損害賠
    償責任。再者，被告具狀陳述意見，僅係訴訟上之防禦方法
    ，目的在於陳請法院明察，並防衛自己之權益，非意在侵害
    該案訴外人丙○○之名譽，被告所述是否出於「明知不實故
    意捏造或因重大過失、輕率、疏忽而不知其真偽等」應由原
    告負舉證之責等語，資為抗辯，並聲明請求：駁回原告之訴
    及假執行之聲請，如受不利判決，願供擔保請准宣告免為假
    執行。
肆、兩造不爭執之事項：
    被告在本院98年度中簡字第1485號案件審理中，於98年10月
    19日陳報狀上第4頁記載: 「…偉祺建設公司前董事長丙○
    ○當年涉嫌捲款潛逃出國…」。另被告亦在本院98年度中簡
    字第1568號案件審理中，於98年12月10日陳報狀第3頁記載
    「…該公司前負責人丙○○當年涉嫌捲款潛逃出國…」
伍、本件關鍵爭點：
 一、被告於訴訟中之陳報狀上，為上開文字記載，是否不法侵
     害原告之名譽權？
 二、如認為被告上開行為構成對於原告之不法侵權行為，原告
     依據民法第184條第1項、第18條、第195條第1項請求損害
     賠償2,000,000元是否適當？
陸、得心證之理由：
  一、關於上開爭點一：
    (一)按涉及侵害他人名譽之言論，可包括事實陳述與意見表達
      ，前者具有可證明性，後者則係行為人表示自己之見解或
      立場，無所謂真實與否。而民法上名譽權之侵害雖與刑法
      之誹謗罪不相同，惟刑法就誹謗罪設有處罰規定，該法第
      310條第3項規定「對於所誹謗之事，能證明其為真實者，
      不罰。但涉於私德而與公共利益無關者，不在此限」；同
      法第310條第3款規定，以善意發表言論，對於可受公評之
      事，而為適當之評論者，亦在不罰之列。蓋不問事實之有
      無，概行處罰，其箝制言論之自由，及妨害社會，可謂至
      極。凡與公共利益有關之真實事項，如亦不得宣佈，基於
      保護個人名譽，不免過當，而於社會之利害，未嘗慮及。
      故參酌損益，乃規定誹謗之事具真實性者，不罰。但僅涉
      及私德而與公共利益無關者，不在此限。又保護名譽，應
      有相當之限制，否則箝束言論，足為社會之害，故以善意
      發表言論，就可受公評之事，而適當之評論者，不問事之
      真偽，概不予處罰。上述個人名譽與言論自由發生衝突之
      情形，於民事上亦然。是有關上述不罰之規定，於民事事
      件即非不得採為審酌之標準。申言之，行為人之言論雖損
      及他人名譽，惟其言論屬陳述事實時，如能證明其為真實
      ，或行為人雖不能證明言論內容為真實，但依其所提證據
      資料，足認為行為人有相當理由確信其為真實者（參見司
      法院大法官會議釋字第509號解釋）；或言論屬意見表達
      ，如係善意發表，對於可受公評之事，而為適當之評論者
      ，不問事之真偽，均難謂係不法侵害他人之權利，尚難令
      負侵權行為損害賠償責任。又陳述之事實如與公共利益相
      關，為落實言論自由之保障，亦難責其陳述與真實分毫不
      差，祇其主要事實相符，應足當之，最高法院著有96年臺
      上字第928號判決意旨足參。
    (二)查原告前為偉祺公司之董事長，該公司於69年間解散，而
      原告於71年1月9日出國投資，至83年4月4日返國，此有原
      告書寫之信件及內政部入出國及移民署99年3月22 日移署
      資處娟字第0990038085號函及函附之入出國日期證明書在
      卷可稽，雖原告對該信件是否為其書寫不復記憶，惟原告
      亦承認信件上所示之時間，其人確實身在國外無誤，益徵
      被告所辯原告於斯時人在國外等語，堪予採信。
    (三)此外，偉祺公司與被告於本院98年度中簡字第1485號案件
      所涉者，為偉祺公司於原告擔任董事長期間，發生財務危
      機，將未興建完成之荔枝園公寓建案讓予被告，並變更起
      造人名義為被告，嗣後所生之確認所有權事件，是當年偉
      祺公司之財務確曾出現危機，是以被告認為擔任該公司董
      事長之原告財務亦有問題，與常情事理並無違背。復參酌
      被告所提出之臺中地方法院檢察署72年度偵字第2934號起
      訴書所載：「…丙○○竟串通其妹婿溫正看意圖為自己不
      法之所有，簽發面額3,000,000元，倒填到期日為68年5月
      26  日之本票一紙交與溫正看，成立假債權…案經甲○○
      訴請偵辦…被告丙○○經傳未到庭，惟其罪證已臻明確」
      等語，及本院75年度緝易字第794號判決：「…強制執行
      中，溫正看與丙○○基於犯意聯絡，共同意圖為自己不法
      之所有，由丙○○以偉祺公司名義簽發面額3,000,000元
      ，倒填到期日為68年5月26日之本票之紙交與溫正看，成
      立假債權…被告丙○○俟緝獲後另行審結」等語，雖該判
      決非針對本件原告所為，然原告與溫正看係立於共同正犯
      關係而同遭起訴，且觀諸起訴書及判決用語，亦認定溫正
      看與原告具有共犯關係，是被告具有正當理由，確信原告
      為逃避債權人之追討，而捲款潛逃出國。雖原告主張前揭
      刑事案件，其已於89年間獲判無罪，惟原告並無舉證以實
      其說，復經本院查詢臺灣高等法院前案紀錄表，亦無所獲
      ，原告於該案是否確實獲判無罪已非無疑，更難期待被告
      獲悉之，自無法以此謂被告明知原告獲判無罪，仍於上開
      書狀中為貶低原告名譽之陳述。
    (四)況被告僅於書狀中為系爭文字之記載，未散布於眾，雖該
      等案件之承審法官知悉其情，惟被告為施行攻擊防禦方法
      ，所為防禦自己權利之辯白，應屬自衛、自辯及保護自身
      合法利益發表之言論，實無侵害他人名譽之故意，且該案
      承審法官自有評價及選擇，不致因此而貶低其社會評價。
    (五)綜上，被告於書狀中所為之記載，確有所憑，而具有相當
      理由確信其所記載者為真實，且原告亦無法證明被告於書
      狀中記載前揭言論之依據為虛構，揆諸首揭判決意旨，難
      認被告所為之行為有何不法侵害原告名譽權。
  二、末查，本件既認被告無不法侵害原告之名譽權，原告依據
      民法第184條第1項、第18條、第195條第1項請求損害賠償
      2,000,000元是否適當之爭執（爭點二），自毋庸進而審
      究，併此敘明之。
柒、綜上所述，被告既未不法侵害原告名譽權，原告依民法第
    184條第1項、第18條、第195條之規定請求被告給付2,000,
    000元損害賠償，並加計法定遲延利息，洵屬無據，應予駁
    回，其訴既經駁回，其假執行之聲請，亦同失依附，應併予
    駁回之。
捌、本件事證已臻明確，兩造其餘攻擊防禦方法，經審酌後，與
    判決結果不生影響，毋庸一一論駁，併此敘明。
玖、結論：本件原告之訴無理由，依民事訴訟法第78條，判決如
    主文。
中    華    民    國    99    年    5    月    19    日
                  民事第三庭  法  官  曹宗鼎
上正本係照原本作成。
如對本判決上訴，須於送達後20日內，向本院提出上訴狀。
中    華    民    國    99    年    5    月    19    日
                              書記官

司法院資訊處製作；財團法人民間司法改革基金會備份。
